【裁判字號】    98,交抗,214
【裁判日期】    980227
【裁判案由】    聲明異議
【裁判全文】
臺灣高等法院臺中分院刑事裁定         98年度交抗字第214號
抗  告  人
即受處分人  甲○○
上列抗告人因違反道路交通管理處罰條例聲明異議案件，不服臺
灣臺中地方法院中華民國97年12月31日第一審裁定（97年度交聲
字第2723號、2724號），提起抗告，本院裁定如下：
    主  文
原裁定撤銷，發回臺灣臺中地方法院。
    理  由
一、抗告人即受處分人甲○○（下稱受處分人）抗告意旨略以：
    (一)本案僅係依員警自監視錄影器擷取 3張照片，而論斷受處
    分人有違規之行為，然其中照片（北屯路、梅亭路口）至
    照片（梅亭街口、益華街口)，經確實丈量距離為200公尺
    ，照片顯示時間間隔23秒，實地測速之機車時速為31公里。
    另照片至照片（崇德路、進化北路），經實地丈量距離
    為 800公尺，照片顯示時間間隔1分6秒，實地測速之機車時
    速為43公里，足見受處分人行車時速都在法定標準值內，何
    來競速？(二)而照片之畫面（即2時49分4秒所拍攝）中只有
    受處分人機車，照片之畫面（即2時49分27秒所拍攝)則拍
    到受處分人與行經之車隊，照片之畫面（即 2時50分33秒
    所拍攝）則只有受處分人之機車。而一般飆車競技者，其車
    速都以每小時100公里論，等於行車車速每秒有 28公尺，照
    片與照片相隔23秒，照片與照片時間間隔1分6秒，
    如受處分人參與車隊競速，飆車快速前進，則受處分人早與
    競速車對同樣消失揚長而去，不可能出現在照片中，由此
    足見受處分人與飆車車隊無關，而以每秒28公尺之速度推算
    ，受處分人出現在照片的時間係2時49分4秒時，而競速之
    車隊係在受處分人出現於照片之後的23秒才出現，此均請
    法院調閱照片前後監視錄影器連續畫面，當庭播放，即可一
    目暸然。(二)梅亭街至益華街為 8米之街道，路旁皆劃有禁止
    停車之黃線，且路旁住家前皆置放盆栽、攤販車，且有自用
    小客車停靠，根本無法按照員警（應係原裁定書）所述「迅
    即停於路旁」，且衡酌機車行車安全考量，突有車隊在後方
    迅速而來，機車行車只能由後照鏡看見後方部份情況，見有
    狀況也是逐漸調整減速，並靠邊行駛，法律並無規定遇見競
    技飆車者需迅速停於路旁待其通過，不能以此作為認定違規
    依據。(三)在行進中之車輛，前後車因車速快慢而產生並排之
    現象，隨處可見，若以此認定為競速，每日將有上萬人觸法
    ，受處分人僅因無交通工具方委請友人搭載回家，與夜間飆
    車競技車隊並無關係，受處分人並無違規情事。為此，提起
    抗告請求撤銷原裁定云云。
二、原裁定意旨略以：
  (一)按汽車駕駛人，駕駛汽車在道路上蛇行，或以其他危險方式
    駕車者，處 6千元以上2萬4千元以下罰鍰，當場禁止其駕駛
    ；2輛以上汽車共同違反第1項規定，或在道路上競駛、競技
    者，處汽車駕駛人3萬元以上9萬元以下罰鍰，並當場禁止其
    駕駛及吊銷其駕駛執照，另吊扣該車輛牌照 3個月。汽車駕
    駛人違反第1項、第3項規定者，應接受道路交通安全講習；
    汽車駕駛人曾依第43條之規定吊銷駕駛執照者， 3年內不得
    考領駕駛執照。道路交通管理處罰條例第43條第1項、第3項
    、第4項、第5項、第 67條第2項與違反道路交通管理事件統
    一裁罰標準表分別定有明文。次按「上訴人於飆車進行中，
    加入實施，相互利用他方之行為，以遂行其犯意，又有共同
    之行為表現，即得成立共同正犯，與其他飆車人事先有無犯
    意聯絡，並非所問，自亦無阻其罪責。」（最高法院91年度
    臺上字第1785號判決意旨參照），可見受處分人只要在他人
    飆車過程中加入飆車行列，是否全程跟隨或中途離開，均不
    影響其飆車行為之成立。
  (二)經查：
  1.本件受處分人於上開時地，駕駛車號629－BXF號重型機車，
    行經臺中市○○路與梅亭街口處，有 2輛以上汽車共同於道
    路上競駛、競技之違規行為，經警掣單舉發，有臺中市警察
    局舉發違反道路交通管理事件通知單2紙、舉發照片3幀在卷
    可稽。
  2.受處分人對於其駕駛車牌號碼629－BXF號重型機車於上揭時
    地行經違規地點並不爭執，且依卷附舉發路口監視器照片所
    示：北屯路與梅亭街口之監視錄影畫面（2時49分4秒許)
    ，只有受處分人所有之機車 1輛行駛於該監視錄影之路段，
    受處分人行駛於道路正中央快車道之分向雙黃線；梅亭街
    與益華街之監視錄影畫面（2時49分27秒許)，多輛機車集體
    行駛於該監視錄影路段，共同行駛並佔滿單向車道，受處分
    人所有之機車緊跟於該車陣，並未拍攝到有其他的車輛在受
    處分人之機車前後或旁邊；崇德路與進化北路口之監視錄
    影畫面（2時50分33秒許），只有受處分人所有上揭機車1輛
    行駛通過該監視錄影之路段，受處分人行駛於道路旁。觀之
    監視錄影器拍攝之照片、畫面所示，當日2時49分4秒許
    、2時50分33秒許，僅有受處分人之機車1輛行駛於道路，雖
    未與該群車陣分散行駛於道路，然參諸該監視錄影器拍攝之
    照片畫面所示，當時即有一群機車在受處分人所騎乘之機
    車前方集體行駛而佔據車道，而受處分人之機車緊緊尾隨於
    該車陣後方；再衡以常情，一般人駕車於道路上遇見為數龐
    大之集結車群，應會迅即停於路旁待該車陣通過，避免與該
    車陣之人有所接觸，以防車陣中有人隨身攜帶棍棒、武器受
    無端攻擊而遭無妄之災；復受處分人之前後或旁邊並無其他
    車輛，可知受處分人之機車並非始終遭到其他車輛包夾圍堵
    ，而處於動彈不得、難以脫困之窘境，其未有不得已跟著直
    行之情形，應可立即應變將機車停於路旁，待該車陣通過後
    再騎機車以策安全，又本件前揭照片、之畫面雖僅拍攝
    到受處分人 1輛機車行駛於道路，惟依照片之畫面所示，
    受處分人行駛於該路段時則有與他人共同在道路為競駛、競
    技或其他方式危險駕車之事實，受處分人雖辯稱係載朋友返
    家與該他人素不相識，惟依前揭最高法院裁判意旨所示，受
    處分人與其他飆車人事先有無犯意聯絡，僅於他人飆車進行
    中，加入參與，相互利用他方之行為，而有共同之行為表現
    ，即得成立共同正犯，準此，受處分人與他人共同競駛、競
    技或其他危險方式駕車之違規行為堪以認定。
  3.又本件舉發之員警與受處分人素不相識，茍無上開情事，該
    員警當無設詞誣陷之理，是受處分人所辯，要屬卸責之詞，
    尚難採信。從而，原處分機關援引前開規定，裁處罰鍰 3萬
    元整、吊銷機車駕駛執照， 3年內禁考機車駕照，吊扣該車
    輛牌照 3個月，並應接受道路交通安全講習，核無不當。本
    件聲明異議為無理由，應予駁回等語。
三、經查：
  (一)按道路交通管理處罰條例科處行政罰事件，依據公法爭議之
    舉證責任分配法則，應先由行政機關就其業已履踐相關正當
    法律程序，以及人民應受處罰之客觀違反法令行為，負證明
    之責，受處分人就行政機關已為相當證明之前開事項，若主
    張欠缺主觀歸責條件或為其他抗辯，亦須就其所辯提出反證
    。行政機關對於前開應為舉證事項，得以執行查察取締勤務
    人員，依據調查人證之程序，使就親歷事實提供不可替代之
    證明方法。又交通法庭就聲明異議之案件，必要時，得訊問
    受處分人及其他關係人，並得傳喚證人，命行鑑定，實施勘
    驗，道路交通案件處理辦法第16條亦定有明文。
  (二)本件受處分人雖不爭執於上揭時間，騎乘車號629－BXF號重
    型機車，行經臺中市○○路、梅亭街口，惟以前詞置辯。原
    裁定認定受處分人違規事實，除原處分機關之聲明異議案件
    移送書外，僅以台中市政府警察局舉發警員林泰宏所填製之
    舉發違反道路交通管理事件通知單及照片 3紙為憑據，原裁
    定書雖載明：「(四)又本件舉發之員警與受處分人素不相識，
    茍無上開情事，該員警當無設詞誣陷之理」（見原裁定書第
    4頁)，然遍查原審卷證，該舉發員警並未曾到庭陳述，原裁
    定書以此論斷受處分人確有違規之情事，顯屬無據。且員警
    僅就路口監視路器擷取 3張照片作為認定受處分人違規競速
    之依據，並未實際勘驗路口監視器之前後畫面予以比對，詳
    實調查受處分人與競速者之關係，僅以受處分人所騎乘之機
    車在競速者之後，即謂兩者具共同競速關係，難謂法院受理
    交通事件已盡調查之能事，並符人民於其權利遭受侵害時，
    請求法院救濟之目的。再觀卷附 3張自錄影監視器所擷取之
    照片，其中照片（即2時49分27秒)之畫面，僅能證明當時
    有數部機車行駛在受處分人機車前方，當時尚有 1部自小客
    車在受處分人所騎乘機車之右前方（停止或行進中不明），
    並無如原裁定所稱有多數機車佔滿車道之情形，且觀之照片
    （2時49分4秒）、照片（2時50分33秒)之畫面，亦僅有
    受處分人之機車行駛於道路，此 3張靜態之照片實無從認定
    受處分人有「2輛以上機車，共同於道路上以其他方式競速
    、競技危險駕車」，原審僅憑舉發通知單及照片3紙，即逕
    予認定受處人有與其他車輛共同競速之行為，即有未洽。受
    處分人抗告意旨以前詞指摘原裁定不當，為有理由，而本案
    事實尚非明確，自應由本院將原裁定撤銷發回，由原審法院
    另為處理。
四、據上論結，應依道路交通案件處理辦法第26條，刑事訴訟法
    第413條，裁定如主文。
中    華    民    國    98    年    2     月    27    日
            刑事第十庭    審判長法  官  林  照  明
                                法  官  林  欽  章
                                法  官  蔡  名  曜
以上正本證明與原本無異。
不得抗告。
                                書記官  劉  恒  宏
中    華    民    國    98    年    3     月    2     日


司法院資訊處製作；財團法人民間司法改革基金會備份。
